臺灣雲林地方法院民事判決　　　　　　 96年度保險更字第3號
原　　　告　丙○○
　　　　　　丁○○
　　　　　　戊○○
兼上三　人
法定代理人　甲○○
被　　　告　臺灣產物保險股份有限公司
法定代理人　己○○
訴訟代理人　乙○○
上列當事人間因請求給付保險金事件，經本院於中華民國96年10
月23日言詞辯論終結，判決如下：
    主    文
原告之訴及其假執行之聲請均駁回。
訴訟費用新臺幣貳萬伍仟柒佰伍拾元由原告連帶負擔。
    事實及理由
一、兩造之聲明：
  (一)原告方面：
    1.被告應給付原告新臺幣（下同）250 萬元，及自起訴狀繕
      本送達之翌日起至清償日止按年息5%計算之利息。
    2.原告願供擔保，請准予宣告假執行。
  (二)被告方面：駁回原告之訴及其假執行之聲請。
二、原告起訴主張：原告之被繼承人蔡添旺於民國（下同）95年
    02月10日與被告簽訂汽車保險（下稱系爭保險），除強制汽
    車責任險外，並約定乘客責任險新臺幣（下同）100 萬元。
    嗣於95年05月24日23時許，蔡添旺駕駛車號OK-9063 號自小
    客車（下稱系爭車輛），行經雲林縣北港鎮○○路時遭不明
    車輛撞擊，經急救後仍無效而死亡。原告依據蔡添旺與被告
    間所訂定之強制汽車責任保險契約及附加乘客責任險向被告
    請求給付保險金，未料被告以事故發生後，蔡添旺檢驗血液
    酒精濃度為203MG/DL，超過標準值，認符合上開契約條款第
    10條第2 項第3 款不保事項及汽車乘客責任險批單條款第6
    條事由拒絕理賠，惟蔡添旺死亡原因不明，不排除係遭其他
    車輛撞擊死亡之可能，故本件事故之發生並非直接因蔡添旺
    酒後駕車所致，因此，被告不得依除外條款約定拒絕給付保
    險金，爰依繼承及保險契約之法律關係提起本件訴訟等語。
三、被告則以：本件事故係因蔡添旺酒後駕車自行撞擊路燈肇事
    而生，符合系爭保險所約定之除外事項，且縱認肇事原因不
    明時，亦應向特別補償基金會請求，並非向被告請求。另強
    制汽車責任保險法第13條規定係指乘客及車外人死亡才有適
    用，本件係駕駛者死亡，並無上開條款規定之適用等情置辯
    。
四、本件不爭執及爭執事項如下：
　(一)不爭執事項：
    1.原告之被繼承人蔡添旺生前投保被告之汽車保險，保險期
      間自95年02月24日起至96年02月24日止。
    2.蔡添旺於95年05月24日晚上11時許，駕駛系爭車輛，在雲
      林縣北港鎮○○路641 號前，發生交通事故受傷，經送醫
      急救無效而死亡。
    3.蔡添旺於上開交通事故發生後，經抽血檢驗其血液中酒精
      濃度為203MG/DL，超過標準值。
    4.系爭保險單條款汽車保險共同條款第10條不保事項第2 項
      第3 款及汽車乘客責任險批單條款第6 條規定：被保險人
      或駕駛人因受酒類影響所致其死亡、殘廢或受有體傷者，
      保險人不負賠償責任。
    上開事實，有系爭汽車保險單、汽車事故證明書、相驗屍體
    證明書影本各1 份及臺灣雲林地方法院檢察署函文影本2 份
    （見本院96年度保險字第3 號卷第05至09頁）為證，復為兩
    造所不爭執，自堪信為真實。
  (二)爭執事項：
    1.蔡添旺之死亡與其酒醉駕車之行為間有無因果關係?
    2.蔡添旺酒後駕車之行為是否符合系爭保險所規定之除外事
      項?
    3.被告得否依上開除外責任條款之約定，拒絕給付保險金?
    4.本件有無強制汽車責任保險法第13條之適用?
    5.若認原告得請求給付保險金時，其得請求之金額為何?
五、茲就爭執事項，析述本院得心證之理由：
  (一)就爭執事項1.、2.、3.而言：
    1.依據系爭汽車保險共同條款第2 項第3 款明定：被保險人
      或駕駛人因受酒類影響駕駛被保險汽車所致之賠償責任，
      保險公司不負賠償之責。前述所稱受酒類影響係指飲酒吐
      氣所含酒精成分超過每公升0.25毫克以上者，保險公司不
      負賠償之責。又依據汽車乘客責任險批單第6 條規定：駕
      駛人受酒類影響所致其死亡、殘廢或受有體傷者，保險公
      司不負賠償責任。是依上開條款約定，被告已將被保險人
      因酒後駕車而致生之死亡、殘廢或傷害，明定為除外不保
      之事項，故被保險人如係酒後駕車而發生意外並致生死亡
      者，即屬上開條款所約定之除外不保事項，被告即無須負
      給付保險金之責任，非謂須達到酒後駕車應為事故發生之
      唯一且直接之原因，被告方得依除外約定，拒絕理賠，先
      予敘明。
    2.蔡添旺確係飲酒後駕車，且血液所含酒精濃度超過道路交
      通法令規定標準及上開條款所定標準值之事實，為兩造所
      不爭執，惟原告主張蔡添旺雖係飲酒駕車，但蔡添旺並非
      自行撞擊路燈，肇事原因不明，尚難認其死亡與酒醉駕車
      間有直接因果關係存在等情，經查：
      (1)本件肇事情形為蔡添旺於上述時間、地點，駕車與路燈
        發生交通事故等情，有雲林縣警察局北港分局道路交通
        事故證明書乙紙附卷可稽（見96年度保險字第3 號卷第
        7 頁）。至於蔡添旺究竟係自行撞擊路燈抑或遭其他車
        輛撞擊後再衝撞路燈，並不清楚，且其死亡原因不明，
        惟不排除有肇事者乙節，復有臺灣雲林地方法院檢察署
        雲檢泰地95相307 字第25635 號函文附卷可參（見本件
        卷第26頁至第28頁） 。
      (2)被保險人蔡添旺酒後駕車，其於交通事故發生後，經抽
        血檢驗酒精濃度為203MG/DL，超過上開條款約定呼氣酒
        精濃度0.25MG/L甚多，應推定已喪失正常駕車能力，原
        告主張蔡添旺仍有正常駕車能力自應負舉證之責，然原
        告並未舉證證明蔡添旺於駕車當時之反應能力係屬正常
        ，縱令系爭車輛係遭其他車輛撞擊，在蔡添旺飲酒後駕
        車之情況下，是否係致使蔡添旺失控或再衝撞路燈之主
        因？原告均未能舉證以明，自難僅憑臺灣雲林地方法院
        檢察署上開函文認定蔡添旺死亡原因不明，惟不排除有
        肇事者等情，即認本件車禍之發生與被保險人蔡添旺飲
        酒後駕車完全無關，蔡添旺之死亡並非因其酒後駕車所
        致。
      (3)參酌強制汽車責任保險法第29條第1 項第1 款規定：被
        保險人有飲用酒類或其他類似物後駕駛汽車，其吐氣或
        血液中所含酒精濃度超過道路交通管理法規規定之標準
        ，致被保險汽車發生汽車交通事故者，保險人仍應依本
        法規定負保險給付之責。但得在給付金額範圍內，代位
        行使請求權人對被保險人之請求權，及其立法理由：「
        本保險不應因被保險人之不正行為而致受害人不能獲得
        理賠，仍應由保險人先對受害人給付後再向被保險人代
        位求償。…飲酒過量後駕車及吸食毒品或其他相類似管
        制藥品所肇致之汽車交通事故，應為保險人給付後代位
        求償事由…」，可知飲酒過量後駕車係被保險人之不正
        行為，增加保險人所無法預估之危險，原應為保險人所
        不承保之範圍，惟基於強制汽車責任保險之特性，方規
        定保險人仍應先給付保險金，再代位行使請求權人對被
        保險人之請求權。系爭保險條款既係就外來原因所致生
        之意外死亡負保險責任，其就被保險人以不正行為所遭
        受之意外，亦同屬增加保險人無法預估之危險，其既以
        除外責任加以排除，亦應採相同之解釋，即飲酒過量後
        駕車中所發生之任何事故，均不在被告承保之範圍內。
      (4)至於原告主張蔡添旺之死亡與其飲酒駕車無直接因果關
        係乙節，雖然有關酒後駕車，究竟須達何種程度方會使
        人喪失其正常之反應能力，固因人而異，惟系爭條款已
        明定所稱受酒類影響係指飲酒吐氣所含酒精成分超過每
        公升0.25毫克以上者，已於前述，況蔡添旺於交通事故
        發生後，經抽血檢驗酒精濃度為203MG/DL，尚且超過道
        路交通法令標準值呼氣濃度0.55MG/L甚多，自應推定已
        無正常駕駛汽車之能力，是被告辯稱蔡添旺因酒後駕車
        致生死亡，不在被告承保範圍內等情，即非全然無據，
        故原告主張蔡添旺仍有能力正常駕駛系爭車輛，其發生
        撞擊路燈之意外，完全與其酒後駕車無涉，尚乏具體事
        證，難以採信。
    3.綜上，本件雖無從認定蔡添旺酒後駕車，係發生事故之唯
      一且直接之原因，惟依據系爭汽車保險條款之解釋及參酌
      強制汽車責任保險之特性等說明，本件蔡添旺因飲酒後駕
      車而發生死亡之結果，應認符合系爭汽車保險共同條款第
      2 項第3 款及汽車乘客責任險批單第6 條所約定之除外責
      任，被告據此不負給付保險金之責任，其辯解尚屬可採。
  (二)就爭執事項4.而言：
    強制汽車責任保險法所稱汽車交通事故，指使用或管理汽車
    致乘客或車外第三人傷害或死亡之事故，強制汽車責任保險
    法第13條定有明文。本件發生死亡事故者係汽車駕駛者，並
    非乘客或車外第三人甚明，是被告辯稱本件並無上開條款規
    定適用乙節，尚屬可採。
  (三)就爭執事項5.而言：
    依據前述說明，被告得依除外責任約定不負給付保險金之責
    任，故關於此爭執事項，即無再行論述之必要，附此敘明。
六、從而，原告本於保險契約之法律關係請求被告給付250 萬元
    及自起訴狀繕本送達翌日即96年06月08日起至清償日止按年
    息5 % 計算之利息，為無理由，不應准許。另原告陳明願供
    擔保，聲請宣告假執行，因訴之駁回而失其附麗，應併予駁
    回。另併依民事訴訟法第87條第1 項確定訴訟費用額為25,7
    50元。
七、本件判決基礎俱已臻明確，兩造其餘攻防方法及訴訟資料經
    本院審酌後，核與判決不生影響，無逐一論駁之必要，併此
    敘明。
八、訴訟費用負擔之依據：民事訴訟法第85條第2 項。
中　　華　　民　　國　　96　　年　　10　　月　　31　　日
                  民事第一庭    法  官  許佩如
以上正本係照原本作成。
如對本判決上訴，須於判決送達後20日內向本院提出上訴狀。
中　　華　　民　　國　　96　　年　　10　　月　　31　　日
                                書記官　蔡嘉萍
